臺灣嘉義地方法院民事判決
110年度訴字第575號
原      告  李能聰  
訴訟代理人  張秀平  
被      告  李建男  
            李季黛  

兼上二人共
同訴訟代理  
人          顏貝芬  
上列當事人間返還不當得利事件，本院於民國110年12月16日言
詞辯論終結，判決如下：
    主  文
被告顏貝芬應給付原告新台幣壹萬柒仟肆佰伍拾柒元，及自民國
110年11月10日起至清償日止，按年息百分之五計算之利息，並
自民國110年11月1日起至交還嘉義市○○○段○○○○地號土地日止，
按月給付新台幣壹仟伍佰捌拾柒元予原告。
被告李建男、李季黛應分別給付原告如附表三、四所示之租金，
及被告李建男部分自民國110年11月10日起、被告李季黛部分自
民國110年11月9日起至清償日止，按年息5%計算之利息。
原告其餘之訴駁回。
訴訟費用由被告顏貝芬負擔三十分之八、被告李建男負擔三十分
之八、被告李季黛負擔三十分之八，餘由原告負擔。
本判決第一、二項得假執行，但被告顏貝芬、李建男、李季黛分
別於假執行程序實施前以新台幣伍仟捌佰元、新台幣壹萬肆仟玖
佰參拾捌元、新台幣壹萬肆仟玖佰參拾捌元為原告供擔保後，得
免為假執行。
    事實及理由
一、原告主張：
㈠、嘉義市○○○段0000○號房屋（原建號太平段422號，下稱系爭建
    物）即門牌號碼為嘉義市○區○○里○○○路000號房屋，原為被
    告李建男、李季黛及原告所共有，應有部分各3分之1，原告
    於民國103年5月23日將系爭建物應有部分3分之1贈與予訴外
    人張秀平，被告李建男、李季黛於109年11月30日各別將系
    爭建物應有部分3分之1贈與予被告顏貝芬。系爭建物坐落在
    原告、張秀平共有之嘉義市○○○段0000地號土地（重測前為
    嘉義市○○段00000地號，下稱系爭土地）上，原告持有系爭
    土地應有部分4分之1。
㈡、系爭土地為原告所購買，有本院89年度重訴字172號、臺灣高
    等法院臺南分院90年度重上字第34號可證。
㈢、系爭建物使用系爭土地面積為106.26平方公尺（基層66.55平
    方公尺+騎樓32.33平方公尺+附屬建物7.38平公尺=106.26平
    方公尺），按民法第179條、土地法第105條準用第97條，被
    告無權占有系爭土地，應每月以年息10%計算其租金，請求
    返還不當得利於原告。其計算方式如下：
 1、被告顏貝芬部分：被告顏貝芬自109年11月30日取得系爭建
    物應有部分3分之2，109年系爭土地每平方公尺申報地價為1
    3,440元，系爭房屋面臨大馬路，應以每月年息10%計算租金
    率，自109年12月1日起至110年10月31日止共11個月受有不
    當利益，每月可請求相當租金之不當得利為7,934元（計算
    式：106.26x13,440x10%÷12x2/3=7,934元），因原告持有系
    爭土地應有部分4分之1，被告顏貝芬每月應給付原告1,984
    元（計算式：7,934x1/4=1,984元以下四捨五入），11個月
    不當利益共21,824元（計算式：1,984x11=21,824元），被
    告繼續占有使用系爭土地，並請求被告顏貝芬自110年11月1
    日起至交還土地日止，每年按上開土地占用面積及當年度申
    報地價年息10%計算之金額4分之1給付予原告。
 2、被告李建男、李季黛部分：被告李建男、李季黛自105年10
    月20日起分別持有系爭建物應有部分3分之1，應以每月年息
    10%計算租金，自105年10月20日起至109年11月29日止，受
    有如附表一、二所示之不當利益，李建男、李季黛應分別給
    付原告44,815元，及自起訴狀繕本送達翌日起至清償日止，
    按年息5%計算之利息。
㈣、並聲明：
 1、被告顏貝芬應給付原告21,824元，及自起訴狀繕本送達翌日
    起至清償日止，按年息5%計算之利息，及自110年11月1日起
    至交還土地日止，每年按嘉義市○○○段0000地號土地占用面
    積及當年度申報地價年息10%計算之金額4分之1給付予原告
    。
 2、被告李建男應給付原告44,815元，及自起訴狀繕本送達翌日
    起至清償日止，按年息5%計算之利息。
 3、被告李季黛應給付原告李能聰44,815元，及均自起訴狀繕本
    送達翌日起至清償日止，按年息5%計算之利息。
 4、訴訟費用由被告負擔。
二、被告主張：
㈠、原告僅為系爭土地出名登記人，而李王稻(原告之養母)為系
    爭土地所有權人，且原告曾表示系爭土地為李王稻所購買，
    有本院89年度重訴字172號、臺灣高等法院臺南分院90年度
    重上字第34號可證。系爭土地為李王稻自己所用，並非贈與
    原告，李王稻逝世後，其借名登記關係消滅，系爭土地應由
    被告李建男、李季黛及原告繼承，惟原告竟擅自將系爭土地
    贈與其配偶張秀平應有部分4分之3，即屬無權處分。李建男
    、李季黛為系爭土地所有權人，被告顏貝芬也承讓無償使用
    系爭土地，原告自無權要求被告等3人支付相當土地租金之
    不當得利。
㈡、並聲明：
 1、駁回原告之訴及其假執行之聲請。
 2、如受不利之判決，願供擔保請准宣告免為假執行。
 3、訴訟費用由原告負擔。
三、原告主張系爭建物無權占有系爭土地，應給付相當於租金之
    不當得利，為被告所否認及拒絕。本件之爭點為：⑴系爭建
    物有無占有使用系爭土地之合法權源？⑵原告依民法第179條
    規定請求被告返還相當於租金之不當得利，有無理由及其得
    請求之金額為何？分述如下。
㈠、關於系爭建物有無占有使用系爭土地之正當權源之部分:
⑴、按土地及其土地上之房屋同屬一人所有，而僅將土地或僅將
    房屋所有權讓與他人，或將土地及房屋同時或先後讓與相異
    之人時，土地受讓人或房屋受讓人與讓與人間或房屋受讓人
    與土地受讓人間，推定在房屋得使用期限內，有租賃關係。
    其期限不受第449條第1項規定之限制。前項情形，其租金數
    額當事人不能協議時，得請求法院定之。民法第425之1條定
    有明文。又按民法第425條之1雖係於88年4月21日始增訂，
    並於89年5月5日施行，且無溯及適用之規定，本院48年台上
    字第1457號判例亦僅謂：土地與房屋為各別之不動產，各得
    單獨為交易之標的，且房屋性質上不能與土地使用權分離而
    存在，亦即使用房屋必須使用該房屋之地基，故土地及房屋
    同屬一人，而將土地及房屋分開同時或先後出賣，其間雖無
    地上權設定，然除有特別情事，可解釋為當事人之真意，限
    於賣屋而無基地之使用外，均應推斷土地承買人默許房屋承
    買人繼續使用土地。惟於前揭法條施行前，倘有土地及土地
    上之房屋同屬一人所有，而僅將土地或僅將房屋所有權讓與
    他人，或將土地及房屋同時或先後讓與相異之人情形，非不
    得以該判例或上開法條法理為基礎，推斷土地受讓人或房屋
    受讓人與讓與人間，或房屋受讓人與土地受讓人間，在房屋
    得使用期限內，有租賃關係，以符社會正義（最高法院101
    年度台上字第1114號判決參照）。
⑵、查系爭建物及系爭土地原同屬訴外人邱木村所有，邱木村於7
    4年間出售系爭房屋及系爭土地，且先將系爭房屋所有權移
    轉登記予李王稻，嗣後於77年間移轉土地部分所有權予原告
    等情，有臺灣高等法院臺南分院90年度重上字第34號判決附
    卷可參，且為兩造所不爭執，堪信為真實。因系爭建物及系
    爭土地，本屬同一人所有，先後讓予相異之人，因讓予時間
    乃在民法第425條之1增訂施行前，固難逕予適用民法第425
    條之1之規定，然參諸上開最高法院101年度台上字1114號判
    決意旨，仍應推斷土地受讓人或房屋受讓人與讓與人間，或
    房屋受讓人與土地受讓人間，在房屋得使用期限內，有租賃
    關係存在，自難認系爭建物占有系爭土地為無權占有。　　
㈡、原告依民法第179條規定請求被告返還相當於租金之不當得利
    ，有無理由及其得請求之金額為何？　
⑴、按在辯論主義及處分權主義之原則下，原告於起訴時固須表
    明訴訟標的及其原因事實（民事訴訟法第244條第1項第2款
    ），但依「法官知法」、「法律屬於法院專門」之原則，關
    於法律之評價、判斷及適用，係法院之職責，法院就當事人
    之主張及提出之證據依調查證據程序確定事實後，即應依職
    權尋求、發現法之所在，不受當事人所表示或陳述法律意見
    之拘束。最高法院100年度台上字第943號著有判決可資參照
    。
⑵、查本件原告固依民法第179條規定請求被告返還相當於租金之
    不當得利，然因原告於本件訴訟中，已明確陳述系爭房屋占
    用系爭土地，被告受有相當於租金之利益，故依土地法第10
    5條準用第97條計算租金之基準，請求被告給付原告訴之聲
    明所述之金額。依原告陳述內容，乃具備:建物及土地本屬
    同一人所有，先後讓予相異之人，請求返還房屋占用土地之
    利益之事實，雖其主張依不當得利之法律關係請求返還，然
    參諸上開最高法院100年度台上字第943號判決意旨，依「法
    官知法」及「法官審判獨立」之原則，法官適用法律之職責
    ，並不當然受當事人基於聽審請求權、辯論權所主張法律上
    見解之拘束。本院就當事人所主張起訴原因之事實判斷其法
    律上之效果，乃符合請求給付租金之主張。
⑶、查系爭建物坐落系爭土地，原告李能聰應有部分4分之1，被
    告顏貝芬自109年11月30日取得系爭建物應有部分3分之2，
    被告李建男、李季黛自105年10月20日起分別持有系爭建物
    應有部分3分之1，系爭土地位於嘉義市林森東路與新生路交
    叉口，交通狀況順暢，系爭土地自109年1月起申報地價均為
    每平方公尺13,440元，應每月以年息8%計算租金率:①原告就
    被告顏貝芬部分，自109年12月1日起至110年10月31日止共1
    1個月，每月可請求相當之租金為1,587元（計算式：106.26
    x13,440x8%÷12x2/3x1/4=1,587元以下四捨五入），11個月
    共計17,457元（計算式：1,587x11=17,457元），及自起訴
    狀繕本送達翌日起至清償日止，按年息5%計算之利息，並自
    110年11月1日起至交還土地日止，按月給付1,587元予原告
    。②就被告李建男、李季黛部分，自105年10月20日起至109
    年11月29日止，應分別給付如附表三、四所示之租金，及自
    起訴狀繕本送達翌日起至清償日止，按年息5%計算之利息。
㈢、綜上所述，原告請求被告顏貝芬給付17,457元，及自110年11
    月10日起至清償日止，按年息5%計算之利息，並自110年11
    月1日起至交還系爭土地日止，按月給付1,587元予原告；及
    請求被告李建男、李季黛應分別給付如附表三、四所示之租
    金，及自起訴狀繕本送達翌日起至清償日止，按年息5%計算
    之利息，為有理由，應予准許，逾此範圍之請求，為無理由
    ，應予駁回。本判決所命給付之金額未逾50萬元，爰依職權
    宣告假執行；且因被告陳明願供擔保，請准免為假執行之宣
    告，爰酌定相當之金額予以准許。
㈣、兩造其餘之攻擊或防禦方法及未經援用之證據，經本院斟酌
    後，認為均不足以影響本判決之結果，無逐一詳予論駁之必
    要。併此敘明。
四、據上論結，本件原告之訴為一部有理由，一部無理由，依民
    事訴訟法第79條、第85條第1項，第389條第1項第5款、第39
    2條第2項，判決如主文。
中　　華　　民　　國　　110 　年　　12　　月　　30　　日
                  民事第三庭法　官　陳婉玉   
以上正本係照原本作成。
如對本判決上訴須於判決送達後20日內向本院提出上訴狀 。
如委任律師提起上訴者，應一併繳納上訴審裁判費。 
中　　華　　民　　國　　110 　年　　12　　月　　30　　日
                            書記官　蕭惟瀞
　　　　　
　　　　　　　　　　　　　　 　　　　　　　　　
　　　　　　　　
附表一    1 占用人 李建男  2 占用土地標示 嘉義市○○○段0000地號土地  3 占用面積 106.26 平方公尺  4 月繳金額計算式 105.10.20至108.12.31 109.01.01至109.11.29 5 申報地價 12,000元 13,440 元 6 月繳金額 3,542 3,967 7 總月數 38個月又11日 10個月又28日 8 小計 135,894元 43,366元 9 總計 179,260 元  10 李能聰 179,260x1/4=44,815 元  

附表二    1 占用人 李季黛  2 占用土地標示 嘉義市○○○段0000地號土地  3 占用面積 106.26 平方公尺  4 月繳金額計算式 105.10.20至108.12.31 109.01.01至109.11.29 5 申報地價 12,000 元 13,440 元 6 月繳金額 3,542 3,967 7 總月數 38個月又11日 10個月又28日 8 小計 135,894 元 43,366 元 9 總計 179,260 元  10 李能聰 179,260x1/4=44,815 元  

　
附表三(以土地年息8%計算)    1 占用人 李建男  2 占用土地標示 嘉義市○○○段0000地號土地  3 占用面積 106.26 平方公尺  4 月繳金額計算式 105.10.20至108.12.31 109.01.01至109.11.29 5 申報地價 12,000元 13,440 元 6 月繳金額 2,834  3,174  7 總月數 38個月又11日 10個月又28日 8 小計 108,731元 31,846元 9 總計 140,577元  10 李能聰 140,577x1/4=35,144元   

附表四(以土地年息8%計算)    1 占用人 李季黛  2 占用土地標示 嘉義市○○○段0000地號土地  3 占用面積 106.26 平方公尺  4 月繳金額計算式 105.10.20至108.12.31 109.01.01至109.11.29 5 申報地價 12,000 元 13,440 元 6 月繳金額 2,834 3,174 7 總月數 38個月又11日 10個月又28日 8 小計 108,731元 31,846元 9 總計 140,577元  10 李能聰 140,577x1/4=35,144元